【裁判字號】    97,上易,67
【裁判日期】    980224
【裁判案由】    撤銷不動產買賣等
【裁判全文】
臺灣高等法院臺南分院民事判決  97年度上易字第67號
上  訴  人  台灣中小企業銀行股份有限公司
法定代理人  丁○○
訴訟代理人  甲○○
被 上 訴人  乙○○
訴訟代理人  曾錦源  律師
被 上 訴人  丙○○
上列當事人間請求撤銷不動產買賣等事件，上訴人對於中華民國
97年2月18日臺灣嘉義地方法院所為第一審判決（96年度訴字第
51號）提起上訴，本院於98年2月10日言詞辯論終結，判決如下:
    主      文
上訴駁回。
第二審訴訟費用由上訴人負擔。
    事實及理由
一、上訴人起訴主張：訴外人蕭夙娟於88年7月15日邀同被上訴
    人丙○○為連帶保證人向伊借款新台幣（下同）440萬元，
    目前尚積欠113萬2,998元正，並自96年11月6日起之利息及
    違約金。詎被上訴人丙○○僅向乙○○借用419,776元以償
    還國泰世華銀行，丙○○竟將公告現值781,707元之如附表
    所示不動產（下稱系爭不動產）以積欠借款抵償出售被上訴
    人乙○○之價金，顯為逃避本件債務，復於95年5月2日以買
    賣之名義移轉於乙○○，其為二親等親屬間財產之買賣，依
    遺產及贈與稅法第5條第6款規定，以贈與論。丙○○將前開
    所為不動產買賣及移轉於乙○○之行為，已嚴重損及伊之權
    利，爰依民法第244條第1、2款規定，訴請法院撤銷之。原
    判決駁回請求即有未洽，提起上訴並聲明：
    (一)原判決廢棄。
    (二)被上訴人間於95年5月2日就系爭不動產之買賣行為及所有
      權移轉行為均應予撤銷。
    (三)被上訴人乙○○應將以前項買賣為原因之所有權移轉登記
      塗銷。
    (四)第一、二審訴訟費用，由被上訴人負擔。
二、被上訴人則以：丙○○確陸續向乙○○借錢，除有89年2月
    15日之匯款70萬元外，另由存摺存提明細資料計算已累計達
    1,264,000元，始以積欠借款債務抵作買受系爭不動產價金
    ，系爭不動產買賣有相當代價，屬有償行為，就既存債務為
    清償，減少積極財產同時亦減少消極財產，於債務人之資力
    無影響，不得以買賣雙方為兄弟即依遺產及贈與稅法第5條
    第6款規定以贈與論；又此以既存債務清償買賣價金，難認
    為詐害行為。又上訴人之本件借款債權，已自拍賣被上訴人
    丙○○之不動產受償，而由本金4百多萬元大幅下降，且以
    法院執行命令每月繼續自被上訴人丙○○薪資中約1萬7千元
    之數額清償，亦難認有何損害。況乙○○於為系爭不動產之
    買賣及受讓登記時，並不知對上訴人負有連帶保證責任積欠
    債務，請求撤銷系爭不動產之買賣行為及所有權移轉行為併
    塗銷所有權移轉登記，委屬無據。原審駁回請求，並無不合
    。聲明求為判決：
    (一)駁回上訴。
    (二)第二審訴訟費用由上訴人負擔。
三、經查：本件訴外人蕭夙娟於88年7月15日邀同被上訴人丙○
    ○為連帶保證人向上訴人借款440萬元，因未按期清償本息
    ，經聲請臺灣嘉義地方法院民事執行處以95年度執字第9522
    號就設定抵押之嘉義市○區○○○段二小段229地號及其上
    建號942號之不動產為強制執行，拍定後受償3,097,420元，
    尚積欠1,132,998元及自96年11月6日起算之利息及違約金。
    又上訴人另聲請轉由臺灣雲林地方法院民事執行處以95年度
    執助字第251號對丙○○於第三人臺灣糖業股份有限公司雲
    林區處之薪資，自民國95年9月1日起每月在17,000元範圍內
    予以扣押，並按月向臺灣嘉義地方法院支付轉給為債權人之
    上訴人。被上訴人丙○○與乙○○於94年4月20日訂立土地
    買賣所有權移轉契約書，由丙○○將所有坐落嘉義縣六腳鄉
    ○○段1060、1061地號土地地目旱面積分別為2,838.55、2,
    372.83平方公尺，權利範圍均所有權應有部分1/6，以781,7
    08元出售乙○○（下簡稱系爭不動產買賣）。嗣於同年4月2
    8日以朴登普字第3300號向嘉義縣朴子地政事務所聲請，同
    年5月2日辦妥所有權移轉登記等事實，有上訴人提出之債權
    憑證影本及臺灣嘉義地方法院民事執行處96年8月23日拍定
    通知函、96年10月1日定分配期日函附分配表及上訴人提出
    之催款項暨呆帳債權備查卡、臺灣雲林地方法院民事執行處
    執行命令、土地登記簿謄本及嘉義縣朴子地政事務所函附登
    記申請書（均影本）在卷可按（見原審卷第11-12,134-136,
    161,162,6-9,113-129頁），應堪信為真實。
四、上訴人另主張以被上訴人間於94年4月20日就系爭不動產以
    781,708元價金訂立土地買賣所有權移轉契約書，並於同年
    5月2日辦妥所有權移轉登記，實係無償贈與，縱有償亦僅係
    以不相當之債務抵作價金，被上訴人乙○○又係知情，伊自
    得依民法第244條第1、2項之規定，聲請法院撤銷云云，惟
    為被上訴人所否認，本院查：
    (一)按二親等以內親屬間財產買賣之移動，除能提出已支付價
      款之確實證明，且該已支付之價款非由出賣人貸與或提供
      擔保向他人借得外，依修正前遺產及贈與稅法第5條第6款
      規定，固以贈與論。惟係為政府課稅所作之特別規定，二
      親等以內親屬間財產買賣之移動，在私法範疇，仍應就實
      際上有無成立買賣契約論究，不得率引上開規定，以其間
      契約為贈與。本件被上訴人為兄弟，固屬二親等之旁系血
      親，惟被上訴人間就系爭不動產所為之買賣，仍應就實際
      訂約情形以斷，不得率引首開規定，均論以贈與。
    (二)就被上訴人乙○○提出資金流向明細表，主張自93年1月3
      0日起至94年7月5日止被上訴人丙○○借款積欠1,264,00
      0元，於本院另又提出匯款單主張丙○○於89年2月15日借
      款70萬元，惟為上訴人所否認。查：
      1.就由被上訴人乙○○所提出之匯款單，係由丙○○匯至
        嘉義縣六腳鄉農會蕭夙娟之帳戶，未能證明係丙○○所
        借款，況果若被上訴人間有89年2月15日70萬元借款債
        務，金額如此鉅大，何以在原審未能提出說明，主張有
        該筆借款債務，固尚不能採信。
      2.被上訴人所主張丙○○借款積欠1,264,000元，被上訴
        人丙○○雖同稱有積欠借款債務約127萬元，惟為上訴
        人所否認。參照被上訴人乙○○所提出之93年1月30日
        至94年7月5日間資金流向明細整理表、92年2月19日至
        94年7月5日間郵局帳戶存提款明細表及郵政存簿儲金簿
        影本（見原審卷第25-51,138-139頁），在93年5月3日
        以前，所指稱丙○○還款金額大致與所謂接近日期之借
        款金額相當，固似難認此前有何積欠借款可言。惟在93
        年5月3日後之879,122元部分，就其中丙○○分別於94
        年3月21日、29日向國泰世華商業銀行清償396,184元、
        23,592元，業據提出放款帳務副檔資料及郵政跨行匯款
        申請書影本為證（見原審卷第26-27頁），而是時丙○
        ○之財產正被嘉義地方法院以92年度執字第2535號、95
        年度執字第9522號強制執行中，顯然丙○○當時財力不
        好，參以同日被上訴人乙○○有40萬元、及23,622元之
        提款，被上訴人乙○○主張丙○○清償國泰世華銀行39
        6,184元及23,592元，皆為伊借款予被上訴人丙○○所
        積欠，復為上訴人所不爭（見原審卷第164-165頁），
        應堪信為真實。其餘部分，不明乙○○於所指各期日或
        為提款機或為窗口領取現金，是否有所指稱因借款而交
        付給丙○○，未舉證證明。
      3.是被上訴人丙○○積欠被上訴人乙○○之借款債務419,
        776元，堪可採信。
    (三)按買賣，依民法第345條第1項規定，係當事人約定一方移
      轉財產權於他方，他方支付價金之契約。就買賣之移轉財
      產權與支付價金係立於互為對價之關係，自屬有償行為。
      1.本件被上訴人乙○○辯稱其間系爭不動產買賣契約以被
        上訴人丙○○所積欠之借款債務充作為系爭不動產價金
        ，被上訴人丙○○亦為相同之陳稱，承辦本件系爭不動
        產移轉登記之代書陳坤裕於原審具結證稱：「當時他們
        （即被上訴人）說出賣人向買受人有借錢，因為沒辦法
        還錢，所以以土地買賣過戶給買受人。」（見原審卷第
        146頁），被上訴人之上開抗辯，應可採信。而被上訴
        人丙○○積欠乙○○之借款債務，有419,776元，已如
        前述。是被上訴人系爭買賣之價金有419,776元，自非
        無償契約。
      2.被上訴人就系爭買賣之價金最少有419,776元，被上訴
        人復已提出上開借款資金證明，不得以被上訴人為兄弟
        之屬二親等旁系血親，即認其間就系爭不動產之所有權
        移轉係屬二親等內之買賣，屬贈與之無償契約。
    (四)按債務人所為之無償行為，有害及債權者，債權人得聲請
      法院撤銷之。又債務人所為之有償行為，於行為時明知有
      損害於債權人之權利者，以受益人於受益時亦知其情事者
      為限，債權人得聲請法院撤銷之。民法第244條第1、2項
      固分別定有明文。惟債務已屆清償期，債務人就既存債務
      為清償者，固生減少積極財產之結果，但同時亦減少其消
      極財產，於債務人之資力並無影響，不得指為民法第244
      條第1項或第2項之詐害行為。僅在代物清償，如代償物之
      價值較債權額為高，有損害於債權人之權利時，而受益人
      於受益時方知其情事者，始有同法條第2項之適用（見最
      高法院55年台上字第2839號判例要旨）。
      1.本件系爭買賣，系爭不動產之公告現值有781,708元，
        有原審卷附贈與稅免稅證明書可證（見原審卷第129頁
        ），並以之為買賣價金訂立土地買賣所有權移轉契約書
        ，被上訴人乙○○係以419,776元之價金買受，可認系
        爭不動產之價值固較債權額為高，然非無償之贈與契約
        。
      2.本件既非屬贈與之無償契約，是上訴人指稱被上訴人間
        之系爭不動產買賣契約為無償贈與契約，有害及其債權
        ，依民法第244條第1項之規定，訴請法院撤銷系爭不動
        產之買賣契約行為及所有權移轉行為，並命被上訴人乙
        ○○塗銷所有權移轉登記，自屬無據，不能准許。
      3.本件被上訴人間系爭不動產買賣契約之價金有419,776
        元，可認系爭不動產之價值較債權額為高，而有損害於
        為債權人之上訴人權利。惟上訴人主張被上訴人乙○○
        在向丙○○買受系爭不動產時，明知有害及伊對丙○○
        之債權云云，惟為被上訴人所否認，上訴人復未能舉證
        以實其說，其主張尚難採信。本件被上訴人係以不相當
        之借款債務419,776元抵作買賣價金781,708元而有損害
        於上訴人之債權，惟上訴人既不能證明為受益人之被上
        訴人乙○○於受益時知其買賣有損害於上訴人之債權，
        上訴人依民法第244條第2項之規定，訴請法院撤銷系爭
        不動產之買賣契約行為及所有權移轉行為，並命被上訴
        人乙○○塗銷所有權移轉登記，亦屬無據，無從准許。
五、綜上所述，本件系爭不動產買賣，被上訴人係以不相當之借
    款債務419,776元抵作買賣價金781,708元而有損害於上訴人
    之債權，既非無償，復不能證明為受益人之被上訴人乙○○
    於受益時知其買賣有損害於上訴人之債權。從而，上訴人依
    民法第244條第1、2項之規定，訴請法院撤銷系爭不動產之
    買賣契約行為及所有權移轉行為，並命被上訴人乙○○塗銷
    所有權移轉登記，均無理由，不應准許。原審為上訴人敗訴
    之判決，及駁回其假執行之聲請，並無不合。上訴意旨指摘
    原判決不當，求予廢棄改判，為無理由，應予駁回。
六、兩造其餘攻擊防禦方法與證據，經本院審酌後，認均與判決
    結果無影響，爰不一一論述，附此敘明。
七、據上論結，本件上訴為無理由，依民事訴訟法第449條第1項
    、第78條，判決如主文。
中    華    民    國    98    年    2     月    24    日
                    民事第二庭  審判長法  官  丁振昌
                                      法  官  吳上康
                                      法  官  李素靖
上為正本係照原本作成。
不得上訴。
中    華    民    國    98    年    2     月    25    日
                                      書記官  李淑華
附表
┌─┬──────────────┬──┬────┬────┐
│編│ 土   地    坐    落        │ 地 │  面積  │   權   │
│  ├──┬──┬──┬──┬──┤    ├────┤   利   │
│號│ 縣 │鄉鎮○ 段 │ 小 │ 地 │ 目 │  平方  │   範   │
│  │ 市 │市區○    ○ 段 │ 號 │    │  公尺  │   圍   │
├─┼──┼──┼──┼──┼──┼──┼────┼────┤
│1 │嘉義│六腳│六興│    │1060│ 旱 │2,838.55│  1/6   │
│  │ 縣 │ 鄉 ○ 段 │    │    │    │        │        │
├─┼──┼──┼──┼──┼──┼──┼────┼────┤
│2 │嘉義│六腳│六興│    │1061│ 旱 │2,372.83│  1/6   │
│  │ 縣 │ 鄉 ○ 段 │    │    │    │        │        │
└─┴──┴──┴──┴──┴──┴──┴────┴────┘


司法院資訊處製作；財團法人民間司法改革基金會備份。
